【裁判字號】    88,上訴,651
【裁判日期】    890913
【裁判案由】    常業重利
【裁判全文】
臺灣高等法院臺中分院刑事判決                    八十八年度上訴字第六五一號
    上  訴  人  辛○○
    即  被  告
    選任辯護人  熊賢祺
    上  訴  人  癸○○
    即  被  告
    選任辯護人  林邦賢
    上  訴  人  乙○○
    即  被  告
    選任辯護人  涂芳田
    上  訴  人  甲○○
    即  被  告
    選任辯護人  涂芳田
    上  訴  人  丁○○
    即  被  告
    選任辯護人  黃幼蘭
                張皓帆
右上訴人因常業重利案件，不服台灣台中地方法院八十七年度訴字第二二四九號中華
民國八十八年二月二日第一審判決（起訴案號：台灣台中地方法院檢察署八十七年度
偵字第二二四九號），提起上訴，本院判決如左：
      主  文
原判決撤銷。
辛○○共同以乘他人急迫貸以金錢，而取得與原本顯不相當之重利為常業，處有期徒
刑伍月。扣案之名片壹盒、貼紙壹盒及空白本票貳本均沒收。
癸○○、乙○○、甲○○、丁○○均無罪。
    事  實
一、辛○○與綽號「小張）之子○○（檢察官已因與前案有裁判上一罪關係，而前案
    已判決確定故本案部分另為不起起訴處分）竟基於共同乘人急迫時，貸予金錢取
    得顯不相當重利之常業犯意，自八十七年三月下旬起，在台中市各自出資新台幣
    （下同）十五萬元，以廣告貼紙張貼在公共電話旁招攬客戶，並以00－000
    0000號及00－0000000號電話再轉接至0000000000號之
    行動電話作為聯絡方式，提供資金予急需現金週轉之不特定人，乘其急迫貸以款
    項。利息之計算，係以每借新台幣（下同）三萬元，每十日一期，每期三千元，
    或每貸以一萬元，每十日為一期，利息一千五百元，並為預扣約一期之利息，以
    此方法取得與原本不相當之重利，以獲取暴利，並賴以為生。借貸者須提供身分
    證及簽發借貸金額之本票，而子○○負責接聽及與辛○○輪流出走放款及收取利
    息。嗣有癸○○因急迫需錢週轉，於八十七年四月初，在台中市某公共電話發現
    辛○○等所張貼之上開小廣告，乃打０四─0000000號電話聯絡，由子○○接聽，即約定於台中市○○路○段一九五號之三大榮貨運員工宿舍內見面，推
    由綽號小張之子○○前往洽談，癸○○乃借貸三萬元，約定十日一期利息三千元
    ，先預扣三千元之利息，癸○○實拿二萬七千元。除還本金一萬元及共繳利息八
    期二萬四千元外，尚未全部返還。又八十七年五月間（約中秋節前三個月），有
    戊○○者因其妻生病亟需用錢，乃在台中市○○路與進化路口，向綽號小張之子
    ○○借貸一萬元，約定每十天一期，利息一千五百元，先預扣二千元之利息，實
    拿八千元，戊○○除按每十日支付一千五百元之利息外，並於八十七年中秋節返
    還本金。迨於八十七年八月二十八日中午十二時三十分許，在台中市○○路四一
    四號前查獲辛○○，自其身上扣得寅○○、己○○、庚○○之身分證三只及本票
    九張；又循線於八十七年八月二十八日下午十三時許，在台中市○○路與篤行路
    口，辛○○小客車內查扣戊○○之身分證一只、本票一張及子○○、林瑞森所有
    供經營放款高利貸犯罪用之名片一盒、貼紙一盒、空白本票二本。
二、案經台中市警察局移送臺灣台中地方法院檢察署檢察官偵查起訴。
    理  由
甲、被告辛○○有罪部分：
一、訊據上訴人即被告辛○○，矢口否認有經營地下錢之犯行，辯稱：伊本業是在台
    中市天津湯包店做湯包，並兼任賣湯包。伊係受僱於子○○，兼差跑腿之員工，
    只是聽子○○之命行事云云。惟查，辛○○於警訊時、偵查中及原審審理時，均
    供承係由伊與綽號「小張」之子○○共同經營地下錢莊（見偵查卷宗第五十頁至
    第五十二頁、第一百二十四頁、原審卷第四十一頁、第一百一十九頁）。於八十
    七年九月十日檢察官訊問時，並明白供稱：「我是經營地下錢莊。無登報，我是
    貼小廣告，電話是０四─0000000，再轉接到我大哥大，號碼是0000
    000000號。自八十七年四月初，開始經營。利息十天一期，一萬元利息一
    千五百元，預扣一期利息。並以身分證及簽發同額本票擔保。」等語。另共同被
    告癸○○亦陳稱：於八十七年四月初，見公共電話筒上貼有借貸小廣告，便打電
    話０四0000000號，便有一位自稱「小張」之男子與伊洽談，並約在伊公
    司宿舍碰面，借三萬元，利息十天一期三千元，實拿二萬七千元。已還本金一萬
    元，並繳利息八期二萬四千元等情（見偵查卷第三十六、三十八頁、本院卷一第
    五十八頁）。另證人戊○○亦證稱：於八十七年於中秋節前約三個月（即八十七
    年五月間），因其妻生病亟需用錢，乃在台中市○○路與進化路口，向綽號小張
    者（即子○○）借貸一萬元，每十天一期，利息一千五百元，先預扣二千元之利
    息，實拿八千元，除按每十日支付一千五百元之利息外，並於八十七年中秋節返
    還本金等語（見本院卷一第一百零九頁、第一百一十頁）；此外並有自辛○○小
    客車上查扣之戊○○所簽發之面額一萬元之本票一張、及其身分證一只可憑，事
    證極為明確，辛○○上開所辯無非圖減刑責之詞，不足採信，其右揭犯行，可以
    認定。按常業犯係指職業性之犯罪，只須以犯罪為其職業，並賴以為生，即足當
    之，並非必須別無其他正當職業始克構成（最高法院八十二年三月十六日八十二
    年度第一次刑事庭會議決議參照）。本案經營地下錢莊之辛○○與子○○放款利
    息之計算，係以每借三萬元，每十日一期，每期三千元，或貸借一萬元，每十日
    利息一千五百元，，並為預扣一期之利息，以此方法取得與原本不相當之暴利，
    迄查獲時，經營之時長達個五個月，顯見被告辛○○係賴此為生，並不因被告辛○○在天津湯包店內擔任製作湯包之師傅及販賣工作即謂其並非常業犯，是被告
    辛○○否認其係常業犯，自不足採。證人魏良榮之證言及天津湯包店所出具之在
    職證明書，不足為辛○○非以經營高利貸為業之認定。
二、核被告辛○○所為，均係犯刑法第三百四十五條之常業重利罪。其與子○○間就
    上開犯行，有犯意聯絡與行為分擔，均為共同正犯。原審予以論罪科刑，固非無
    見，惟１、丑○○（已更名樓再生）並非向辛○○等借貸；己○○、庚○○及寅
    ○○三人，並非因有急迫之情形，而向辛○○、子○○借貸款項（詳如後述理由
    ）。原審認丑○○係向辛○○借貸，並認定寅○○、己○○、庚○○三人係出於
    急迫之情形，而向辛○○借貸款項，認事有誤。２、被告癸○○、丁○○、乙○○、甲○○等人與辛○○間，並無犯意絡及行為分擔之共犯關係（詳後述理由）
    ，原審認其等間有犯意聯絡，亦有未洽。３、戊○○係自行向子○○借款，並非
    經由癸○○等人轉介。原審認戊○○亦經由癸○○等人之轉介而向辛○○、子○○借款，與事實不符。被告辛○○上訴意旨，否認以經營地下錢莊為常業，指摘
    原判決不當，雖無理由，惟原審判決既有上開瑕疵，自應由本院撤銷改判。爰審
    酌被告辛○○之素行、經營時間之長短、對社會所造成之危害，及犯後態度等一
    切情狀，量處如主文所示之刑，以資懲儆。至扣案之名片一盒、貼紙一盒及空白
    本票二本，係被告辛○○及共犯子○○所有，並供其等經營地下錢莊高利借貸之
    犯罪所用之物，業據被告辛○○供述在卷，自應依刑法第三十八條第一項第二款
    規定，併宣告沒收。
三、公訴意旨另略以：被告辛○○與其他被告癸○○、乙○○、甲○○、江偑玲，基
    於共同之犯意聯絡，自八十七年六、七月間起，先由癸○○於報紙刊登廣告，徵
    保人人頭，以引誘不特定人。嗣有丑○○、寅○○、庚○○、己○○等人聯絡，
    要約欲辦理貸款事宜，再乘丑○○等人欲辦理貸款而急須款項之際，帶至台中市
    ○○街二三八號四樓丁○○辦事處，推由江佩鈴聲稱：為丑○○等人代辦信用貸
    款、信用卡、支票，並須繳交費用七萬五千元，貸款後丑○○等人可取得二十萬
    元。因丑○○等人急需款項，無法支付費用，丁○○乃聯絡辛○○、子○○等人
    前來，每人貸以三萬元，收取每十日為一期，四千五百元之重利，並預扣四千五
    百元之利息，因認辛○○此部分行為構成常業重利罪嫌云云。訊之被告辛○○，
    堅決否認有貸款予丑○○等語。經查，證人丑○○於警訊時證稱：地下錢莊之人
    為陳先生、老五等語（見偵查卷第五五頁）；於本院調查時證稱：「八十七年七
    、八月間，我看報紙，說是要做人頭的，我打電話去，乙○○與我約在大里市○○路、成功路口美芳冰店。出來與我接頭說要辦信貸，當時乙○○帶了一個人來
    ，可能是癸○○，他說辦貸款要活動費，我說沒有錢，他就拿了三千元給我。談
    好後，隔一天他們就帶我去找老五，辦理信貸。」「老五不是被告等人之一。」
    （見本院卷二第七十二頁），並未指認辛○○為借貸之人。即被告乙○○亦供稱
    ：丑○○係向另外一個姓陳的錢莊辦的（見偵查卷宗第一二六頁正面）。且被告
    辛○○被查獲時，並未搜獲丑○○之身分證及本票，此有台中市警察局執行盤詰
    檢查現場紀錄二紙可證。是辛○○辯稱未借貸與丑○○乙情，應堪採信，辛○○
    此部分之犯行，不能證明。又證人寅○○、己○○均證稱：是透過報紙徵保人人
    頭之廣告，認識癸○○、乙○○等人，後因要與甲○○等人投資二房東，須資金
    及支票週轉，乃委託江佩鈴辦理信用貸款、申領信用卡及支票事宜，而辦理信用
    貸款、支票及信用卡，需手續費，伊等及庚○○才向辛○○高利借貸款項，以繳
    交手續費等語（見原審卷宗第一百二十頁、本院卷一第一二八頁）。查寅○○、
    己○○、庚○○三人係因欲辦理信用貸款、支票、信用卡，須繳費用，因無現款
    ，乃向辛○○、子○○高利借貸款項。其等高利借貸，並非出於急迫之情形。是
    辛○○高利貸款與寅○○、己○○、庚○○三人，並非乘其等三人急迫之情形，
    應可認定。公訴人認辛○○係乘寅○○、己○○、庚○○等三人急迫時貸以款項
    ，嫌有誤會。被告辛○○此部分之行為，不構成犯罪。辛○○被訴高利借貸與丑
    ○○、寅○○、己○○、庚○○等人之行為，或因不能證明，或因不構成犯罪，
    原應為無罪之諭知，因公訴人認辛○○此部分犯行與上開有罪部分之犯行有裁判
    上一罪之關係，爰不另為無罪之諭知。
乙、被告癸○○、乙○○、甲○○、丁○○無罪部分：
一、公訴意旨另略以：被告辛○○與其他上訴人即被告癸○○、乙○○、甲○○、江
    偑玲，基於共同之犯意，自八十七年六、七月間起，先由癸○○於報紙刊登廣告
    ，徵保人人頭，以引誘不特定人，後有丑○○、寅○○、庚○○、己○○、戊○○等人見廣告後聯絡，癸○○等人再乘丑○○等人欲辦理貸款而急須款項之際，
    帶至台中市○○街二三八號四樓丁○○辦事處，推由江佩鈴聲稱：為丑○○等人
    代辦信用貸款、信用卡、支票，並須繳交費用七萬五千元，貸款後丑○○等人可
    取得二十萬元。因丑○○等人急需款項無法支付，丁○○乃聯絡辛○○、子○○
    等人前來，每人貸以三萬元，收取每十日為一期，四千五百元之重利，並預扣四
    千五百元之利息，因認癸○○、王明樟、甲○○、丁○○有常業重利罪嫌云云。
二、訊據被告癸○○、乙○○、甲○○、丁○○均堅決否認有何重利之犯行；被告癸○○辯稱：伊曾向辛○○借過錢，因丑○○等人需要錢繳辦理貸款之手續費，伊
    始將辛○○之電話告訴丑○○等人，由丑○○等人自行與辛○○接洽，與伊無關
    等語。被告乙○○、甲○○則辯稱：伊因經營台中市○○○路○段二八二號學生
    宿舍型套房須支票繳納租金及押租金，經癸○○介紹丑○○等人加入此項合夥事
    業，而經友人壬○○介紹經營誠鴻國際實業股份有限公司之丁○○辦理信用貸款
    、信用卡及請領支票事宜，由於需要四萬元之費用，經丁○○從中介紹經營地下
    錢莊之辛○○前來公司辦理借貸事宜，之前伊不認識辛○○。丑○○等人純經由
    丁○○介紹借貸，伊並非與辛○○有共同常業重利之犯行等詞。被告丁○○則辯
    稱：乙○○、甲○○兄弟係專門購買人頭支票之集團，渠等與癸○○合作，由癸○○登報徵人頭，再以與人頭協議分贓方式申請信貸，給予人頭酬金以達到取得
    人頭支票之目的，渠等為掩飾其收購支票之行為，乃以經營台中市○○○路○段
    二八二號學生宿舍型套房須支票繳納租金及押租金，而邀癸○○、丑○○等人加
    入此項合夥事業之詞，表明渠等係正當經營之生意人。乙○○、甲○○兄弟起初
    係透過壬○○介紹前來請求伊代為申辦信用貸款、支票，卻係表明係為經營黎明
    第一廣場之用，並謊稱丑○○等人係其合夥人，致使伊信以為真，而為其辦理。
    而伊向丑○○等人收取之費用係依一般業界申辦信用貸款、支票所收取之酬勞，
    而由乙○○、甲○○兄弟請癸○○介紹地下錢莊借錢給丑○○等人，與伊無關。
    另伊為順利為丑○○等人申請到台中市第七商業銀行之支票，乃要求每人依約給
    付三萬五千元，總計三人為十萬五千元，而乙○○僅願給付十萬元，伊並不知乙○○又透過癸○○聯絡另一地下錢莊借錢前來付款，伊並無共同常業重利之犯行
    等語。
三、經查：（一）證人丑○○、寅○○、庚○○、己○○等人，均係經由被告癸○○
    、乙○○、甲○○、丁○○等人之介紹而高利借貸款項；其中丑○○係向綽號陳
    先生、老五高利借貸；寅○○、庚○○、己○○則向辛○○、子○○高利借貸；
    丁○○並於寅○○、庚○○、己○○三人所簽發之本票上背書等情，業據丑○○
    、寅○○、己○○證述屬實（見偵查卷第五十五頁、原審卷宗第一二０頁、本院
    卷一第一二八頁、本院卷二第七十二頁）；並有寅○○、庚○○、己○○三人簽
    發，後有丁○○背書之本票九紙附卷可證（見偵查卷第六三至六五頁）、足證被
    告乙○○、甲○○、癸○○、丁○○並無實施重利罪構成要件之行為。（二）丁○○為丑○○、寅○○、己○○、庚○○等人辦理信用貸款、申領支票、信用卡
    ，約定丁○○收取手續費，領得之支票交給王先生即乙○○供經營東海大學二房
    東使用，信用貸款貸得之款項，則依一定之比律均分，亦據丑○○、祭秋桂、己○○等人證述明確。辛○○亦供稱並未給丁○○等人手續費（見偵查卷宗第一二
    五頁），並且供稱：寅○○、己○○、庚○○三個人共借九萬元，扣除一期十日
    之利息各四千五百元，將七萬六千五百元交給丁○○，丁○○有無抽取佣金伊不
    清楚。當時丁○○表示利息她負責，伊向丁○○收一期利息共一萬三千五百元，
    要收第二期時，丁○○叫伊向乙○○收利息，乙○○就付了一期利息等語（見偵
    查卷第五二頁）。足證癸○○、丁○○、乙○○、甲○○等人，所以介紹寅○○
    等人向地下錢莊高利借款，丁○○係為賺取代辦信用貸款、申領支票、信用卡之
    服務費，乙○○等人則係欲取得支票使用，並無證據顯示其等係為謀得高額利息
    。（三）戊○○向子○○高利借款，與丁○○、癸○○、乙○○、甲○○等人無
   涉，已據戊○○證述無訛，如前述。是就上開各情觀之，尚難認被告丁○○、癸○○、乙○○、甲○○等人與辛○○、子○○基於共同犯意，經營地下錢莊，而
    本院又查無證據足以證明丁○○、癸○○、乙○○、甲○○等人有檢察官所指之
    常業重利犯行，其等犯罪不能證明。原審未予詳查，認丁○○、癸○○、乙○○
    、甲○○等人與辛○○共犯常業重利罪，予以論罪科刑，嫌有未洽。被告丁○○
    、癸○○、乙○○、甲○○等人上訴意旨，否認犯罪，指摘原判決不當為有理由
    ，應由本院將原判決撤銷，依法就被告丁○○、癸○○、王明樟、甲○○部分為
    無罪之諭知。
據上論斷，應依刑事訴訟法第三百六十九條第一項前段、第三百六十四條、第二百九
十九條第一項前段、第三百零一條第一項，刑法第三百四十五條、第三十八條第一項
第二款、罰金罰鍰提高標準條例第一條前段，判決如主文。
本案經檢察官丙○○到庭執行職務。
中      華      民      國    八十九     年      九       月    十三    日
                                  臺灣高等法院臺中分院刑事第九庭
                                        審判長法  官  胡  森  田
                   法  官  康  應  龍
                                              法  官  趙  春  碧
右正本證明與原本無異。
如不服本判決應於收受送達後十日內向本院提出上訴書狀，其未述上訴之理由者並
得於提起上訴後十日內向本院補提理由書（均須按他造當事人之人數附繕本）。
                                              書記官  廖  來  信
中      華      民      國    八十九     年      九       月     十六   日
                                                                        Ｉ


司法院資訊處製作；財團法人民間司法改革基金會備份。
